最高法院刑事判決　　　　　　九十六年度台上字第六四六九號
上　訴　人　台灣高等法院台南分院檢察署檢察官
被　　　告　甲○○
上列上訴人因被告強盜等罪案件，不服台灣高等法院台南分院中
華民國九十五年四月四日第二審判決（九十四年度上訴字第七四
二號，起訴案號：台灣台南地方法院檢察署九十三年度營偵字第
二一七號），提起上訴，本院判決如下：
    主  文
原判決撤銷，發回台灣高等法院台南分院。
    理  由
本件原判決以公訴意旨認被告甲○○涉犯刑法第三百零二條第一
項剝奪他人行動自由及第三百二十八條第一項強盜罪嫌。但經原
審調查證據之結果，認尚乏積極證據足以證明被告涉犯該等罪嫌
，因而撤銷第一審之科刑判決，改判均諭知被告無罪；固非無見
。
惟查：(一)、審理事實之法院，對於案內一切證據，應綜合各方面
情形為整體之觀察，並賦予客觀之評價，其就對立事證所為之取
捨，必須分別予以說明，不能僅論列其中一面，而置他面於不顧
，否則，即有判決理由不備之可議。本件被害人邱泰順於警詢中
指稱：我可以確定（被告）是那天（毆打及搶走我手機）男子其
中一人（見警卷第十四頁）；於第一審審理時稱：「（持槍的是
何人？）就是甲○○」、「（法庭上在場的人那一位是當天跟你
講話的人？）就是被告」、「（請你再次確認）就是被告，沒錯
」、「（從案發到指認被告時，已經一年多，你如何指認是被告
？）因為被告對伊做的行為，一輩子都不會忘記，因在金優豆網
路咖啡店時，被告曾持槍抵住伊，而且有跟伊說話，打伊的也是
他，所以不會忘記」（見一審卷第五八、六０頁）。另於民國九
十四年十月二十六日原審審理時亦證稱：「他（被告）就是拿槍
押我腰部和我講話之人」等語（見原審卷第五二頁），均明確指
認被告即是行搶、毆打之人。雖其嗣於同年十一月三十日在原審
審理中稱不確定被告係犯罪人云云，經審判長追問「何以你在原
審（第一審）說是被告搶的」時稱：因被告和裡面一個嫌疑人很
像等語；原審即遽為被害人在前之指訴不可信，並以被害人指稱
強盜之人自稱綽號「鬍鬚」，但被告供稱伊未曾蓄鬚，亦非綽號
鬍鬚，經當庭勘驗被告確未蓄鬚，又於網路咖啡店自稱「最衝懷
哥」之孔祥志於警詢及偵查中均供稱：在網路上未曾與人結怨，
亦不認識被告等情，認無法證明被告有剝奪被害人行動自由及強
盜之動機，而足以認定被告有參與本件犯行。惟原判決未綜合上
開各種不同證詞為整體之觀察，並相互勾稽，賦予客觀之評價，
其就對立事證所為之取捨，必須分別予以說明，僅論列採信其中
被害人所稱不確定被告係犯罪人之證詞，置被害人其他先前多次
不利被告之證詞於不論，已有判決不載理由之違誤。又第一審於
九十四年四月十四日審理時，曾當庭勘驗被告及被害人之身高、
體重及眉毛等特徵，被告之特徵核與被害人指述者相符（見一審
卷第六一頁），而指認歹徒，如針對非不易變更或非必然特徵，
自較缺乏採酌之價值。如自稱綽號「鬍鬚」者，非必蓄鬍留鬚，
猶如綽號「臭頭」者，非必臭頭然，何況事隔多年，再行勘驗被
告是否蓄鬚，似屬無益；又被害人稱當天到網咖店找孔祥志者，
有六男一女，被告是其中一人等語；該七人既是一夥，不見得每
人均認識孔祥志，即孔祥志是否認識被告，與被告當晚夥同其他
人去找孔祥志，非存有必然關係，不能以孔祥志不認識被告即認
被告未於當晚夥同其他人要去找孔祥志，原審以上開非不易變更
或非必然特徵，認被告非被害人指認之人，亦有違採證法則。(二)
、證人以聞自被告在審判外之陳述作為內容之陳述，因被告無自
證無罪之義務，法院無從如證人命其具結而為誠實之陳述，亦無
從進行詰問，以確認該傳聞陳述之真偽，又該證人既未親自經歷
其所陳述之事實，復與實際經驗為依據之個人意見或推測之詞有
別，法院縱令於審判期日對其訊問，亦無從擔保其陳述內容之真
實性，應認純屬傳聞之詞，不具證據能力，不得以之作為認定事
實之依據。原判決採信被告所辯原屬被害人所有而售予「仁德資
訊科技企業社」之手機是其於台南市小北夜市所拾獲，並以證人
盧柏彰證詞為佐。惟盧柏彰所證被告賣給仁德資訊科技企業社之
手機係被告拾獲部分，乃聽聞自被告，其未親眼看見被告於上址
拾獲該手機之事實，應屬傳聞之詞，不具證據能力，原判決以盧
柏彰所證作為被告拾獲該手機之判斷依據，即有適用法則不當之
違法。何況，該手機係被害人於九十一年十二月七日被劫取，而
據證人盧柏彰於偵查中證稱：被告於九十一年十二月七日中午在
網咖店內有拿三星牌手機一支向其兜售，並說手機是在夜市撿到
的等語（見偵查卷第三十五頁），其日期顯屬同一日。惟盧柏彰
於原審又證實：被告說是在夜市撿到，但時間隔很久了，忘了在
何夜市等語（見原審卷第一四二頁），被告顯然隱瞞取得手機之
日期，是否另有隱情？原審未經查究明白，遽予採信其辯解，難
謂適法。(三)、認定事實所憑之證據，須實際上確係存在，就該案
卷宗不難考見者，始克當之。倘判決書內所記載之證據，與卷宗
內筆錄或文件之內容不相適合，則其判決之根據，實際上並不存
在，自屬採證違法。被告於警詢、偵查中、一審及原審審理時辯
稱：案發時與李源益至台南市小北夜市云云，原審依辯護人聲請
傳訊證人李源益到庭作證，進而認定「經傳訊李源益到庭證稱：
確實在案發之九十一年十二月七日大約一、二點，有與甲○○去
台南市小北夜市等語明確，證明案發之九十一年十二月七日凌晨
一、二時，被告與李源益確實在台南市小北夜市。」等語（見原
判決第六頁第五至九行）。惟證人李源益於九十五年三月二十二
日原審審理時，先由辯護人進行主詰問，辯護人問證人李源益：
「九十一年十二月七日前後，你有無與甲○○到過台南市小北夜
市？」，李源益答：「有的，大約半夜一、二點去的」（見原審
卷第一三九頁）；辯護人詰問之問題僅有「有無與甲○○到過台
南市小北夜市？」被詰問之李源益亦僅回答有與甲○○到過台南
市小北夜市，大約半夜一、二點而已，至於日期，詰問人嵌於詰
問問題中之「九十一年十二月七日」，顯非李源益回答之內容，
原判決竟以詰問人嵌於詰問問題中之「九十一年十二月七日」，
視為李源益回答之內容，進而認「李源益到庭證稱：確實在案發
之九十一年十二月七日大約一、二點，有與甲○○去台南市小北
夜市等語明確」，判決書內所記載之證據，與卷宗內筆錄內容不
相適合，自屬採證違法。(四)、審理事實之法院對於被告有利及不
利之證據，應一律注意，詳為調查，綜合全案證據資料，本於經
驗法則以定其取捨，並將取捨證據及得心證之理由於判決內詳為
說明。故證據雖已調查，而尚有其他必要部分並未調查，仍難遽
為被告有利或不利之認定。被告辯稱案發當天曾與李源益至台南
市小北夜市宵夜云云。然其於九十二年十月二十四日第一次警詢
時，悉未提及有李源益之人，遲至數月後之九十三年二月一日始
謂李源益可作不在場證明，原判決以案發後至九十二年十月二十
四日警詢時，已時隔十月，難免一時緊張而失憶，乃屬正常云云
。惟被告於九十三年十二月六日第一審法院審理時稱：「（法官
問：對於檢察官起訴之犯罪事實有何意見？）我不認罪，我只有
初中畢業，我不太認識字，我不會打電腦……」（見一審卷第十
八頁），惟於九十五年三月二十二日原審審理時供稱：「（審判
長問：你與李源益是在何處認識？）是很久的朋友，係朋友介紹
，我與李源益也有在網路上一起上線。」（見原審卷第一四四頁
）等語，核與辯護人詰問李源益「有何人同去？」時證稱：「共
有四、五人，有我及被告還有另外二、三人，我不認識（那二、
三人），是在電腦線上遊戲認識的，我們是在網咖店約好同去的
。」等語，互核一致，則被告先前於第一審法院審理時稱其不會
電腦，不可能在網咖店與人結怨等語，似有不實。又原判決以李
源益到庭證稱：確實在案發之九十一年十二月七日大約上午一、
二點，有與甲○○去台南市小北夜市云云。惟李源益並未證實前
往台南市小北夜市之日期為九十一年十二月七日，縱上開日期經
李源益證實，然本件發生時間為九十一年十二月七日，而李源益
於九十五年三月二十二日始第一次出庭作證，竟記得三年多前某
特定日期與被告同去宵夜，似有違常情，何況另問及有何人同去
、如何離開時，李源益答稱共有四、五人，有我及被告還有另外
二、三人，當時沒有女生在場，又稱：我走時，被告還在那，離
開時，大家一起走的等語（原審卷第一三九、一四一頁），而被
告供稱：「（你們當時有幾人去宵夜？）原來打電話約四、五人
要一起去，但只有我與李源益一起去，約的人有女生（見原審卷
第一四三頁）。二人所述，顯然不同，雖被告嗣又稱：我有跟李
源益說另二、三人會來，但他們後來沒有去云云，然李源益所供
四、五人應係指實際前往小北夜市宵夜之人，且以李源益若記得
三年多前某夜與被告同去宵夜，何以其記得之到場人數與被告所
供者不符？又如何能確定即為九十一年十二月七日？原審未加調
查，且未將取捨證據及得心證之理由於判決內詳為說明，遽為有
利被告之認定，非無可議。以上或為上訴意旨所指摘，或為本院
得依職權調查之事項，應認有撤銷原判決發回更審之原因。
據上論結，應依刑事訴訟法第三百九十七條、第四百零一條，判
決如主文。
中　　華　　民　　國　九十六　年   十一   月  二十二  日
                      最高法院刑事第十二庭
                          審判長法官  洪　文　章
                                法官  王　居　財
                                法官  郭　毓　洲
                                法官  黃　梅　月
                                法官  邱　同　印
      本件正本證明與原本無異
                                      書  記  官
中　　華　　民　　國　九十六　年   十一   月　二十七　日
                                                 H
